臺灣高等法院高雄分院民事裁定　　　　　100年度抗字第230號
抗　告　人　馮莉雅
相　對　人　周慶昌
上列抗告人與相對人間假處分事件，對於民國100 年7 月26日10
0 年度裁全字第1352號裁定，提起抗告，本院裁定如下：
    主  文
抗告駁回。
抗告訴訟費用由抗告人負擔。
    理  由
一、抗告意旨略以：相對人雖以抗告人與第三人蔡智充已於民國
    100 年4 月20日辦理夫妻分別財產制，而以蔡智充債權人身
    分欲代位行使夫妻剩餘財產請求權，訴請抗告人應將如原審
    裁定附註所示之不動產（下稱系爭不動產）應有部分二分之
    一移轉登記於蔡智充名下。然(一)系爭不動產屬抗告人婚前以
    己有財產所購得，如蔡智充行使夫妻剩餘財產請求權，顯失
    公平。(二)夫妻剩餘財產請求權所行使者為金錢債權，即請求
    剩餘財產之一半，而非請求移轉共有財產之一半請求權，不
    得聲請假處分。(三)相對人聲請假處分僅提出債權憑證、戶籍
    謄本、夫妻財產登記查詢單及系爭不動產登記謄本，而未釋
    明假處分請求及原因，凡此均與聲請假處分要件不合。(四)另
    蔡智充僅為債權之連帶保證人，且抗告人始終未接獲相對人
    之催告，無從瞭解積欠債務經過，竟遽為本件假處分聲請顯
    乏依據，原審不察准予假處分之裁定，已有違誤，爰求予廢
    棄原裁定，駁回相對人於原審假處分之聲請等語。
二、按債權人就金錢請求以外之請求，欲保全強制執行者，得聲
    請假處分。假處分，非因請求標的之現狀變更，有日後不能
    強制執行，或甚難強制執行之虞者，不得為之。民事訴訟法
    第532 條定有明文。又請求及假處分之原因，應釋明之，前
    項釋明如有不足，而債權人陳明願供擔保或法院認為適當者
    ，法院得定相當之擔保，命供擔保後為假處分，同法第533
    條前段準用第526 條第1 、2 項規定甚明。惟所謂準用尚與
    適用不同，亦即僅於性質無不合情形下適用該規定。而假處
    分乃係對請求標的物之現狀變更予以保全，苟標的物現狀變
    更，即無回復原狀可能或甚難回復，尚與假扣押係對金錢債
    權之請求予以保全不同，因而於原因釋明時即有程度上差別
    ，合先敘明。
三、按假處分僅為保全強制執行方法之一種；苟合於上開假處分
    條件，並經債權人敘明假處分之原因存在，法院即得為准許
    假處分之裁定。至於主張之實體上理由，是否正當，乃屬本
    案問題，非假處分裁判中所能解決（最高法院20年抗字第5
    號裁定參照）。經查抗告人主張系爭不動產係其於88年9 月
    以婚前自有財產購得，蔡智充當時並無財產，嗣後亦未累積
    財產，如蔡智充對其主張剩餘財產分配顯失公平；另蔡智充
    僅為連帶保證人，且抗告人始終未接獲相對人之催告，無從
    瞭解積欠債務經過等語。姑不論是否為真，前開主張既屬實
    體上理由，參之上開裁定意旨，即不得於假處分程序審究。
    又相對人既非債權之債務人，相對人本無須對其催告，即令
    催告亦不生法律上效力，況催告並非假處分要件之一，此部
    分主張難為有利於抗告人之認定。
四、抗告人又主張夫妻剩餘財產請求權所行使者為金錢債權，即
    請求剩餘財產之一半，而非請求移轉共有財產（一半）之請
    求權，不得聲請假處分云云；相對人則以夫妻剩餘財產分配
    請求權非當然即為金錢債權之請求，即蔡智充如行使該請求
    權時，亦非不得請求抗告人將系爭不動產所有權應有部分二
    分之一為移轉登記，是相對人仍得依假處分保全等語抗辯。
    (一)按法定財產制關係消滅時，夫或妻現存之現有婚後財產，
      扣除婚姻關係存續所負債務後，如有剩餘，其雙方剩餘財
      產之差額，應平均分配，民法第1030條之1 第1 項前段定
      有明文。而相對人主張其已因輾轉受讓第一商業銀行股份
      有限公司對蔡智充之債權本金38,287,657元及利息、違約
      金等債權（下稱系爭債權）未獲清償，且抗告人、蔡智充
      夫婦係於87年12月4 日結婚，抗告人於88年9 月13日登記
      取得系爭不動產，嗣於100 年4 月20日為分別財產約定，
      並經登記等情，已據其提出抗告人未爭執真正之債權憑證
      、戶籍謄本、夫妻財產登記資料查詢單及如原審裁定附註
      所示之不動產登記謄本等為證，堪信為真。
    (二)相對人主張蔡智充夫婦法定財產關係業已消滅，蔡智充即
      得依上規定向抗告人請求剩餘財產分配，而蔡智充為系爭
      債權之債務人負有如上債務，卻怠於為剩餘財產分配之請
      求一節，亦據其提出蔡智充事務所對原審民事執行處扣押
      蔡智充薪資債權案之聲明異議狀，內載蔡智充無薪資，無
      從依照執行命令扣押等語可稽（本院卷第13、14頁），同
      堪認為實在。
    (三)至夫妻於法定財產關係消滅而其財產有差額時，依民法第
      1030條之1 前段規定，固得請求就剩餘財產差額平均分配
      ，但此僅係分配額度之規定，並未限制應轉為金錢請求，
      此於僅有不動產時應無強制以換價方式計算差額，而不得
      請求依應有部分為分配並進而為移轉登記之理，是抗告人
      以相對人代位行使者非金錢以外之請求而不得為假處分聲
      請等語，尚難遽採。
五、抗告人又以相對人為假處分聲請時，並未釋明假處分之請求
    及原因等語抗辯。惟相對人已釋明蔡智充怠於行使剩餘財產
    分配請求權而欲代位提起訴訟，則相對人所提代位訴訟，即
    為其請求之原因，抗告人認相對人未釋明，已有誤會。另其
    代位訴訟之聲明既非不得請求抗告人將系爭不動產應有部分
    二分之一移轉登記與蔡智充，且抗告人對系爭不動產得隨時
    處分，如相對人所提本案訴訟獲勝訴判決後，即可能因系爭
    不動產再為移轉或為其他處分予善意第三人，致有難以強制
    執行或甚難強制執行之虞，而有假處分之必要，應認相對人
    已釋明假處分之原因。然因上開釋明尚有不足，是原審以系
    爭不動產之土地依公告現值核算價值為686,279 元（45606
    ×8360×360 ÷200000＝686279）；建物依課稅評定現值為
    1,311,450 元（0000000 ÷2 ＝0000000 ），合計1,997,72
    9 元，審酌所提本案訴訟之標的金額及難易度，認可能之訴
    訟辦案期間約4 年4 月等情，依週年利率百分之五計算抗告
    人因本件假處分可能遭受之損害為432841元（0000000 【原
    裁定誤載為729591】×5%×【4 ＋4 ÷12】＝432841），認
    相對人提供上開金額之擔保為適當，而准許假處分之裁定，
    核無不合。抗告人提起抗告，並以上情抗辯，求予廢棄原裁
    定，駁回相對人於原審假處分之聲請，為無理由，應予駁回
    。
六、據上論結，本件抗告為無理由，爰依民事訴訟法第495 條之
    1 、第449 條第1 項、第95條、第78條，裁定如主文。
中    華    民    國   100    年    10    月    31    日
                            民事第二庭
                                審判長法官  許明進
                                法      官  徐文祥
                                法      官  黃國川
以上正本證明與原本無異。
如不服本裁定應於送達後10日內向本院提出再抗告狀（並按他造
當事人之人數附繕本），並繳納再抗告費新臺幣1,000 元。
再為抗告僅得以適用法規顯有錯誤為理由，並應委任律師為代理
人。如委任律師提起抗告者，應一併繳納抗告費。
中    華    民    國   100    年    10    月    31    日
                                書  記  官  賴梅琴
附註：
抗告人之配偶、三親等內之血親、二親等內之姻親，或抗告人為
法人、中央或地方機關時，其所屬專任人員具有律師資格並經法
院認適當者，亦得為第三審代理人。
抗告人或其法定代理人具有律師資格者及前項情形，應於提起抗
告或委任時釋明之。